【裁判字號】    98,交聲,3599
【裁判日期】    981224
【裁判案由】    交管條例聲異
【裁判全文】
臺灣板橋地方法院交通事件裁定        98年度交聲字第3599號
原處分機關  交通部公路總局臺北區監理所
異  議  人
即受處分人  甲○○
上列異議人即受處分人因違反道路交通管理處罰條例案件，對於
交通部公路總局臺北區監理所民國98年9 月28日所為之北監自裁
字第裁40－AEX667993號處分，聲明異議，本院裁定如下：
    主  文
原處分撤銷。
甲○○不罰。
    理  由
一、原處分意旨略以：異議人即受處分人甲○○於民國98年1月
    15日15時5分許，駕駛車號0881-MP號自用小客貨車，行經臺
    北市○○○路○ 段、民生西路口時( 處分書略載為台北市○
    ○○路○ 段) ，有「汽車駕駛人在多車道右轉彎，不先駛入
    外側車道之違規行為」因而肇事，嗣經員警依肇事當事人談
    話紀錄及現場圖等相關資料逕行製單舉發後，原處分機關於
    98 年9月28日以北監自裁字第裁40-AEX66799 3 號違反道路
    交通管理事件裁決書，依道路交通管理處罰條例第48條第1
    項第4 款、第63項第1 項之規定，裁處罰鍰新臺幣（下同）
    1,800 元，並記違規點數1 點。
二、異議意旨略以：當時是綠燈，前有計程車在路口紅線違規停
    車叫客，伊是看前車聽從前面員警指導右轉，所以也跟著前
    車右轉，不知如何前車過，伊跟著要過時，路口違規停車之
    計程車忽然往前開，所以有擦撞。當時是年貨大街活動車子
    很多，所以為了不防礙交通，雙方把車子移到路邊，伊是綠
    燈聽從指導右轉（異議意旨皆誤載為左轉），為此聲明異議
    ，請求撤銷原處分云云。
三、按「汽車駕駛人之行為有下列情形之一，當場不能或不宜攔
    截製單舉發者，得逕行舉發：一、闖紅燈或平交道。二、搶
    越行人穿越道。三、在道路收費停車處所停車，不依規定繳
    費。四、不服指揮稽查而逃逸，或聞消防車、救護車、警備
    車、工程救險車之警號不立即避讓。五、違規停車或搶越行
    人穿越道，經各級學校交通服務隊現場導護人員簽證檢舉。
    六、行經設有收費站、地磅之道路，不依規定停車繳費或過
    磅。七、經以科學儀器取得證據資料證明其行為違規。」道
    路交通管理處罰條例第7 條之2 第1 項定有明文。申言之，
    交通勤務警察或依法執行交通稽查任務之人員發現汽車駕駛
    人涉有違規情事時，原則上必須當場攔截而製單舉發，此除
    可立即明確告知汽車駕駛人涉有交通違規情事外，亦可讓汽
    車駕駛人得當場陳述意見，避免交通稽查人員有所誤判，而
    可即時獲得補救。惟考量上開條例第7 條之2 第1 項第1 款
    至第6 款所列舉之道路違規行為，其發生往往係在瞬間，抑
    或係於交通稽查人員執行勤務時所恰巧目睹之違規情事，且
    如有事實上不能當場攔截或依照比例原則不宜當場攔截製單
    舉發時，為達有效維護交通秩序及保障交通安全之行政目的
    ，當須特別立法賦予交通稽查人員得於事後逕行製單舉發之
    權限。再者，因若干交通違規行為必須經由科學儀器始能偵
    測得知（例如超速），亦常無法當場攔截後即製單舉發，或
    不宜當場攔截製單舉發，故同條項第7 款始同樣賦予交通稽
    查人員得於事後逕行製單舉發之權限。準此，汽車駕駛人如
    涉有交通違規行為，倘非上述各款所列舉之交通違規時，交
    通稽查人員原則上仍應當場攔截製單舉發，自不得於事後始
    為逕行舉發，其如於事後才逕行舉發，即與首揭法律規定之
    舉發程序不合，處罰機關若復據此舉發予以裁罰，於法即有
    未合，合先敘明。
四、經查：
(一)、本件異議人於98年1 月15日15時5 分許，駕駛車號0881-MP
    號自用小客貨車，行經臺北市○○○路○ 段、民生西路口時
    ，有在多車道右轉彎，不先駛入外側車道之違規行為因而肇
    事等情，有道路交通事故現場圖、臺北市政府警察局大同分
    局交通分隊交通事故談話紀錄表各乙份，及現場照片5 張在
    卷可稽，且為異議人所不否認。雖異議人辯稱其是聽從員警
    指揮右轉云云，然經本院傳喚證人即現場處理肇事員警鄭永
    銘到庭具結證稱：異議人的車是現場圖上所標示的A 車，伊
    到場的時候異議人的車是停在行人穿越道上，伊到場後先定
    位並把障礙排除，再開始丈量現場，在此過程中，異議人都
    沒有對伊表示是現場交通員警指揮其行駛方向。伊有詢問現
    場指揮員警吳銘浚，其表示沒有看到事故發生情形，只有聽
    到撞擊聲音，吳銘浚並未對伊表示是其指示異議人駕駛到內
    車道的。伊雖沒有看到現場吳銘浚實際指揮情形，但依照警
    方執勤的立場來說，不可能使駕駛人為違規之駕駛行為等語
    明確（見本院98年11月4 日訊問筆錄第2 至4 頁）。且異議
    人於同日到庭時亦供陳：伊是跟著前面兩部車這樣走的，伊
    的確沒有看到警察有作指揮的手勢等語（見上開訊問筆錄第
    4-5 頁），是異議人辯稱其是聽從員警指揮而駛入內車道右
    轉云云自不足採信，異議人確有「在多車道右轉彎，不先駛
    入外側車道」之違規行為，應堪認定。
(二)、惟異議人所為在多車道右轉彎不先駛入外側車道之違規事實
    ，核與道路交通管理處罰條例第7條之2第1項所列各款得予
    逕行舉發之交通違規情形不符，且參酌當時異議人所駕駛之
    車輛既因肇事而停留於現場，而由到場處理員警繪測現場圖
    、拍照，並為現場定位，顯無不能或不宜當場攔停製單舉發
    之情事，自應由員警到場處理肇事情況時，當場向異議人製
    單舉發。然本件舉發員警迄至異議人違規行為後一個月餘即
    98 年2月17日，始依肇事當事人談話紀錄及現場圖等相關資
    料逕行製單舉發乙節，有本件舉發違反道路交通管理事件通
    知單、臺北市政府警察局大同分局98年9 月14日北市警同分
    交字第09832000700 號函各乙份在卷可稽，是該舉發程序於
    法即有未合。
五、綜上所述，本件異議人雖有上述之違規事由，然員警未當場
    製單舉發，而於事後始逕行製單舉發，其舉發之程序悖於前
    揭法律規定，原處分機關基此不合法定程序之舉發，對異議
    人為前開裁罰，難認允當。從而，異議人之異議雖無可採，
    但原處分既有上開可議之處，自應由本院逕將原處分撤銷，
    改諭知異議人不罰。
據上論斷，應依道路交通案件處理辦法第20條，裁定如主文。
中    華    民    國    98    年    12    月    24     日
                  交通法庭    法  官  陳昭筠
以上正本證明與原本無異。
如不服本裁定應於送達後5日內向本院提出抗告狀。
                              書記官  黃文儀
中    華    民    國    98    年    12    月    30    日


司法院資訊處製作；財團法人民間司法改革基金會備份。
